臺灣高雄地方法院民事判決
110年度訴字第1429號
原      告  台新國際商業銀行股份有限公司

法定代理人  尚瑞強  


訴訟代理人  楊紋卉  
            吳承翰  
被      告  郭黃芙蓉

受告知人    郭川成  

            郭美玲  
            郭美蕙  
上列當事人間請求返還不當得利事件，本院於民國111年6月1日
言詞辯論終結，判決如下：
    主      文
被告應將坐落高雄市○○區○○段○○地號土地（權利範圍十萬分之三
八Ｏ）及其上同段三Ｏ六建號即門牌號碼高雄市○○區○○街○○○巷○○
號房屋（權利範圍全部）於民國一一Ｏ年二月四日出售之價金新
臺幣貳佰萬元返還予受告知人郭川成、郭美玲、郭美蕙及被告公
同共有。
訴訟費用由被告負擔。
    事實及理由
壹、程序部分
一、本件被告經合法通知，未於言詞辯論期日到場，核無民事訴
    訟法第386條各款所列情形，爰依原告聲請，由其一造辯論
    而為判決。
二、按訴狀送達後，原告不得將原訴變更或追加他訴；不變更訴
    訟標的，而補充或更正事實上或法律上之陳述者，非為訴之
    變更或追加，民事訴訟法第255條第1項、第256條分別定有
    明文。查原告起訴聲明：被告應將坐落高雄市○○區○○段00地
    號土地（權利範圍10萬分之380）及其上同段306建號即門牌
    號碼高雄市○○區○○街00巷00號1樓房屋（權利範圍全部，與
    上開土地下合稱系爭不動產）於民國110年2月4日出賣之價
    金返還予郭川成、郭美玲、郭美蕙及被告（下稱郭川成等4
    人）公同共有（見審訴卷第11頁）；嗣於本院審理時變更聲
    明為：如主文第1項所示（見審訴卷第93頁），經核變更聲
    明係特定系爭不動產出售價金補充事實上之陳述，依前開說
    明，自應予准許。
三、按當事人得於訴訟繫屬中，將訴訟告知於因自己敗訴而有法
    律上利害關係之第三人；告知訴訟，應以書狀表明理由及訴
    訟程度提出於法院，由法院送達於第三人；就兩造之訴訟有
    法律上利害關係之第三人，為輔助一造起見，於該訴訟繫屬
    中，得為參加；受告知人不為參加或參加逾時者，視為於得
    行參加時已參加於訴訟，準用第63條之規定，民事訴訟法第
    65條第1項、第66條第1項、第58條第1項、第67條分別定有
    明文。查系爭不動產為被繼承人郭芋皮之遺產，郭川成等4
    人則為被繼承人郭芋皮之全體繼承人，就本案訴訟有法律上
    利害關係，本院復已依原告聲請對郭川成、郭美玲、郭美蕙
    告知訴訟（見審訴卷第45頁），惟郭川成、郭美玲、郭美蕙
    並未提出書狀參加訴訟，依前揭規定，仍視為於得行參加時
    已參加於訴訟，不得主張本訴訟之裁判不當。
貳、實體部分
一、原告主張：郭川成前向原告申辦信用卡、信用貸款使用，然
    未依約按期繳款，計至110年1月12日止，尚欠原告新臺幣（
    下同）598,232元及其利息等債務未償。郭川成等4人為被繼
    承人郭芋皮之繼承人，且於繼承開始後均未依民法第1174條
    規定向法院聲明拋棄繼承，系爭不動產等郭芋皮之遺產，依
    民法第1148條規定，應由郭川成等4人繼承而公同共有，而
    郭川成為免原告追索，竟與其餘繼承人合意成立遺產分割協
    議，將系爭不動產由被告單獨繼承，並於108年10月2日為分
    割繼承登記，郭川成則不為繼承登記，此等行為形同郭川成
    將其應繼承之財產權利無償移轉予被告，有害原告債權，經
    原告訴請郭川成等4人撤銷遺產分割協議並塗銷分割繼承登
    記，業經本院以110年度訴字第281號（下稱前案訴訟）判決
    勝訴確定在案。詎被告竟又於110年2月4日前案訴訟繫屬中
    ，將系爭不動產以買賣為原因移轉登記予訴外人郭建宏即郭
    川成之子、被告之孫，並取得價金200萬元，然系爭不動產
    既為全體繼承人公同共有，被告因此所獲價金自屬不當得利
    ，而郭川成怠於請求被告返還，原告為保全債權，自得代位
    郭川成行使不當得利返還請求權。為此，爰依民法第242條
    、第179條規定，請求被告將系爭不動產於110年2月4日出售
    之價金200萬元返還予郭川成等4人公同共有，並聲明：如主
    文第1項所示。
二、被告則以：系爭不動產係被繼承人郭芋皮生前表示要留給被
    告，並經其餘繼承人同意贈與被告，是被告取得系爭不動產
    出售之價金，自無不當得利可言等語，資為抗辯，並聲明：
    原告之訴駁回。
三、按法律行為經撤銷者，視為自始無效；無法律上之原因而受
    利益，致他人受損害者，應返還其利益；債務人怠於行使其
    權利時，債權人因保全債權，得以自己之名義，行使其權利
    ，民法第114條第1項、第179條第1項前段、第242條本文分
    別定有明文。次按除別有規定外，確定之終局判決就經裁判
    之訴訟標的，有既判力，民事訴訟法第400條第1項定有明文
    。是訴訟標的之法律關係，於確定之終局判決中經裁判者，
    當事人之一造以該確定判決之結果為基礎，於新訴訟用作攻
    擊防禦方法時，他造應受其既判力之拘束，不得以該確定判
    決言詞辯論終結前，所提出或得提出而未提出之其他攻擊防
    禦方法為與該確定判決意旨相反之主張。
四、經查，本件原告主張郭川成前向原告申辦信用卡、信用貸款
    使用，然未依約按期繳款，計至110年1月12日止，尚欠原告
    598,232元及其利息等債務未償。郭川成等4人為被繼承人郭
    芋皮之繼承人，且於繼承開始後均未依民法第1174條規定向
    法院聲明拋棄繼承，系爭不動產等郭芋皮之遺產，依民法第
    1148條規定，應由郭川成等4人繼承而公同共有，而郭川成
    為免原告追索，竟與其餘繼承人合意成立遺產分割協議，將
    系爭不動產由被告單獨繼承，並於108年10月2日為分割繼承
    登記，郭川成則不為繼承登記，此等行為形同郭川成將其應
    繼承之財產權利無償移轉予被告，有害原告債權，經原告訴
    請郭川成等4人撤銷遺產分割協議並塗銷分割繼承登記，業
    經前案訴訟判決勝訴確定在案，詎被告竟又於110年2月4日
    前案訴訟繫屬中，將系爭不動產以買賣為原因移轉登記予訴
    外人郭建宏即郭川成之子、被告之孫，並取得價金200萬元
    等情，為被告所不爭執，並有前案訴訟判決暨確定證明書、
    系爭不動產謄本、異動索引暨移轉登記資料在卷可稽（見審
    訴卷第14-21、61-124頁），堪認屬實。是郭川成等4人就系
    爭不動產所為之遺產分割協議及分割繼承登記，既經前案判
    決撤銷確定，兩造均應受前案確定判決既判力之拘束，不得
    再為相反之認定及主張，被告仍抗辯系爭不動產為其餘繼承
    人同意贈與被告云云，即不可採。準此，上開遺產分割協議
    及分割繼承登記經撤銷後即視為自始無效，系爭不動產所有
    權即應回歸分割協議前之狀態，屬郭芋皮之全體繼承人公同
    共有，被告出售系爭不動產取得價金200萬元形式上即為系
    爭不動產之變形，仍為郭芋皮之全體繼承人公同共有，被告
    並無單獨保有該價金之法律上原因，自應返還該價金予郭芋
    皮之全體繼承人，今郭川成怠於行使權利，未為前揭請求，
    原告主張其為郭川成之債權人，為保全其債權，代位郭川成
    請求被告將出售系爭不動產價金200萬元返還予郭芋皮之全
    體繼承人即郭川成等4人公同共有，於法有據，並無不合。
五、綜上所述，原告依民法第242條、第179條規定，請求被告應
    將系爭不動產於110年2月4日出賣之價金200萬元返還予郭川
    成等4人公同共有，為有理由，應予准許。
六、本件事證已臻明確，兩造其餘攻擊及防禦方法，經核與本判
    決結果不生影響，爰不一一論述，附此敘明。
七、據上論結，本件原告之訴為有理由，依民事訴訟法第78條，
    判決如主文。
中　　華　　民　　國　　111 　年　　6 　　月　　30 　 日
                  民事第四庭  法　官　鄭伊倫
以上正本係照原本作成。
如對本判決上訴，須於判決送達後20日內向本院提出上訴狀。如
委任律師提起上訴者，應一併繳納上訴審裁判費。
中　　華　　民　　國　　111 　年　　6 　　月　　30 　 日
                              書記官　陳孟琳